【裁判字號】    98,易,725
【裁判日期】    980707
【裁判案由】    恐嚇取財等
【裁判全文】
臺灣板橋地方法院刑事判決               98年度易字第725號
公  訴  人  臺灣板橋地方法院檢察署檢察官
被      告  丁○○
            乙○○
共      同
選任辯護人  林鈺雄律師
上列被告等因恐嚇取財等案件，經檢察官提起公訴（97年度偵字
第4281號），本院判決如下：
    主  文
丁○○、乙○○均無罪。
    理  由
一、公訴意旨略以：緣被告丁○○與真實姓名年籍不詳綽號「安
    董」、「小文」等成年人共同經營址設桃園縣中壢市○○○
    街62號2 樓萬瀚實業股份有限公司（以下簡稱萬瀚公司）地
    下錢莊，被告乙○○則係為萬瀚公司出面處理債務之人。被
    告丁○○與「安董」、「小文」共同基於乘人急迫貸以金錢
    而取得與原本顯不相當重利之犯意，乘告訴人宇加科技股份
    有限公司（以下簡稱宇加公司）負責人丙○○需錢孔急之際
    ，於民國95年8 月14日在萬瀚公司貸以新台幣（下同）300
    萬元，約定10日利息55萬元，告訴人並簽發面額710 萬元之
    本票質押與萬瀚公司地下錢莊。嗣告訴人於95年8 月23日交
    代宇加公司財務經理戊○○依約返還被告丁○○等人借款與
    利息共355 萬元，由被告丁○○與「安董」、「小文」等人
    收取與原本顯不相當之重利（約月息55％），惟戊○○因故
    未取回該面額710 萬元之本票。被告丁○○、乙○○與「安
    董」、「小文」等人，均明知上開710 萬元之本票債權並不
    存在，竟共同基於意圖為自己不法所有之恐嚇取財犯意，於
    96 年1月4 日某時許（起訴書誤載為95年12月28日14時許）
    ，由被告丁○○、乙○○持上開本票及債權買賣合約書1 份
    ，前往位於臺北縣中和市○○路177 號10樓宇加公司之告訴
    人辦公室，由被告乙○○對告訴人恫稱：「伊是四海幫的，
    如不還錢要砸掉公司，並要打死你」等語，並同時將手伸進
    其隨身攜帶的背包欲取出槍枝形狀之物品，以此恐嚇方式，
    欲使告訴人交付710 萬元，幸宇加公司司機甲○○機警佯稱
    外面有人找告訴人，告訴人始得脫身報警處理。因認被告丁○○涉犯刑法第344 條之重利罪嫌、同法第346 條第3 項、
    第1 項之恐嚇取財未遂罪嫌；被告乙○○涉犯刑法第346 條
    第3 項、第1 項之恐嚇取財未遂罪嫌云云。
二、按犯罪事實應依證據認定之，無證據不得認定犯罪事實；不
    能證明被告犯罪者，應諭知無罪之判決，刑事訴訟法第154
    條第2 項、第301 條第1 項分別定有明文。認定不利於被告
    之事實，須依積極證據，苟積極證據不足為不利於被告事實
    之認定時，即應為有利於被告之認定，更不必有何有利之證
    據；認定犯罪事實所憑之證據，雖不以直接證據為限，間接
    證據亦包括在內，然而無論直接或間接證據，其為訴訟上之
    證明，須於通常一般之人均不致有所懷疑，而得確信其為真
    實之程度者，始得據為有罪之認定，倘其證明尚未達到此一
    程度，而有合理之懷疑存在時，事實審法院復已就其心證上
    理由予以闡述，敘明其如何無從為有罪之確信，因而為無罪
    之判決，尚不得任意指為違法，最高法院著有30年度上字第
    816 號、76年度台上字第4986號判例可參。
三、證據能力部分
（一）按被告以外之人（包括證人、鑑定人、告訴人、被害人及
      共同被告等）於檢察事務官、司法警察官或司法警察調查
      中所為之陳述，與審判中不符時，其先前之陳述具有較可
      信之特別情況，且為證明犯罪事實存否所必要者，得為證
      據，刑事訴訟法第159 條之2 定有明文。公訴人以證人戊○○、丙○○、甲○○於警詢中之證述為證據，辯護人則
      認上開證述無證據能力。經查：證人丙○○於96年1 月4
      日證稱：95年12月28日14時許，遭到被告乙○○帶領被告
      丁○○、「小文」、「安董」等人帶領一群人前來恐嚇取
      財，他們都有攜帶背包，但不清楚裡面裝為何物；被告乙○○說要砸掉伊的公司，並要打死伊等語（96年度偵字第
      4281號卷第44-45 頁）；另於96年2 月27日警詢中證稱：
      地下錢莊（按指被告乙○○等人）至公司時攜帶背包，背
      包內伊有看到1 把黑色短槍，司機甲○○也有看到等語（
      97年度偵字第4281號卷第34頁）；於96年8 月13日警詢中
      則證稱：95年12月28日被告乙○○、丁○○前往伊之辦公
      室；伊有看到被告乙○○伸入背包要拿出類似槍柄的東西
      等語（96年度偵字第4281號卷第22頁），另證人甲○○於
      96年8 月13於警詢中證稱：乙○○、丁○○一同前往丙○○辦公室，伊看見乙○○將手伸進背包中掏出一支槍枝形
      狀之武器等語（97年度偵字第4281號卷第27-29 頁），核
      與證人丙○○、甲○○分別於本院審理中證述之案發當日
      情形不符，本院審酌證人丙○○於警詢中之證述並無非法
      取供等不法情事存在，且其等所述較無來自被告或其他成
      員同庭在場之壓力而為虛偽不實之指證，或事後串謀而故
      為迴護被告之機會，堪信其等於警詢所為之陳述，客觀上
      應具有較可信之特別情況，且亦為證明被告2 人犯罪事實
      存否所必要，依上揭規定，證人丙○○、甲○○於警詢中
      之證言自有證據能力。
（二）按被告以外之人（包括證人、鑑定人、告訴人、被害人及
      共同被告等）於審判外之陳述雖不符刑事訴訟法第159 條
      之1至 之4 等4 條之規定，而經當事人於審判程序同意作
      為證據，法院審酌該言詞陳述或書面陳述作成時之情況，
      認為適當者，亦得為證據；當事人、代理人或辯護人於法
      院調查證據時，知有刑事訴訟法第159 條第1 項不得為證
      據之情形，而未於言詞辯論終結前聲明異議者，視為有前
      項之同意，同法第159 條之5 定有明文。立法意旨在於傳
      聞證據未經當事人之反對詰問予以核實，原則上先予排除
      。惟若當事人已放棄反對詰問權，於審判程序中表明同意
      該等傳聞證據可作為證據；或於言詞辯論終結前未聲明異
      議，基於尊重當事人對傳聞證據之處分權，及證據資料愈
      豐富，愈有助於真實發見之理念，且強化言詞辯論主義，
      使訴訟程序得以順暢進行，上開傳聞證據亦均具有證據能
      力。本件證人戊○○於警詢及97年3 月14日偵查中、證人
      盧映妊、謝文忠於警詢中之證述，其性質雖均屬傳聞證據
      ，然被告、辯護人及公訴人均未於言詞辯論終結前對該筆
      錄內容異議，依前揭規定，上開證人等之證言應具有證據
      能力。
（三）按被告以外之人於偵查中向檢察官所為陳述，除顯有不可
      信之情況者外，得為證據，同法第159 條之1 第2 項定有
      明文。偵查中對被告以外之人（包括證人、鑑定人、告訴
      人、被害人及共同被告等）所為之偵查筆錄，或被告以外
      之人向檢察官所提之書面陳述，性質上均屬傳聞證據。惟
      現階段刑事訴訟法規定檢察官代表國家偵查犯罪、實施公
      訴，依法其有訊問被告、證人及鑑定人之權，證人、鑑定
      人且須具結，而實務運作時，檢察官偵查中向被告以外之
      人所取得之陳述，原則上均能遵守法律規定，不致違法取
      供，其可信度極高，職是，被告以外之人前於偵查中已具
      結而為證述，除反對該項供述得具有證據能力之一方，已
      釋明「顯有不可信之情況」之理由外，不宜以該證人未能
      於審判中接受他造之反對詰問為由，即遽指該證人於偵查
      中之陳述不具證據能力。查證人丙○○、甲○○於偵查中
      所為之陳述，業經具結，且無證據證明有受外力干擾及影
      響，並無顯不可信之情況，故上開證人等於偵查中向檢察
      官所為之證述，依前揭規定，自有證據能力。然被告戊○○於97年12月24日偵查中之陳述，係以被告身分所為之陳
      述，並未具結，故難認被告戊○○於97年12月24日偵查中
      之陳述具證據能力。
四、公訴人認被告乙○○、丁○○涉犯上開犯行，無非係以被告
    乙○○、丁○○於警詢及偵查中之供述、證人戊○○、丙○○、甲○○於警詢及偵查中、證人盧映妊、謝文忠於警詢中
    之證述、監視錄影器翻拍照片、債權買賣合約書、丙○○簽
    發之金額710 萬元本票及委託書各1 紙為主要論據。訊據被
    告乙○○、丁○○堅決否認有何上開犯行，被告丁○○辯稱
    ：丙○○不是向伊借錢，伊只是介紹告訴人丙○○向「小文
    」借錢，他們怎麼談論借款利息等事宜，伊都沒有參與；伊
    也沒有和被告乙○○一起去告訴人辦公室談論710 萬元本票
    的事情，更沒有出言恐嚇告訴人等語；被告乙○○辯稱：伊
    當天是和告訴人、戊○○約好過去談生意，順便拿告訴人簽
    發之本票影本給告訴人看，告訴人說他票很多，還要再核對
    過，伊沒有說如果告訴人不還款就要砸掉其公司、要打死告
    訴人等語，辯護人則以：被告丁○○雖曾任職於萬瀚公司，
    但告訴人並非向萬瀚公司借款，被告丁○○只是介紹告訴人
    向其友人「小文」借款，沒有參與借款交付、利息約定及還
    款等過程，自難認其有何收受重利犯行；關於恐嚇取財罪未
    遂部分，告訴人於96年1 月4 日警詢中只談到95年12月28日
    的事，卻未談到製作警詢筆錄當天即96年1 月4 日遭被告乙○○恐嚇的事，且依證人甲○○所述，告訴人前往警局前先
    以電話與人聯絡後，經對方建議後前往警局，到達後先上樓
    找一位警察再製作警詢筆錄，顯然告訴人係認遭黑道分子敲
    詐，經友人建議後前往刑事警察局報案，但刑事警察局承辦
    案件有一定門檻，因此在警詢筆錄中稱被告乙○○自稱四海
    幫分子，並恐嚇稱要砸掉公司及打死告訴人云云，告訴人所
    述與事實不符等語。經查：
（一）告訴人於上揭時間在告訴人之宇加公司辦公室內，向被告
      丁○○所介紹之友人「安董」、「小文」借款300 萬元，
      約定每10天利息55萬元，並經告訴人簽發金額710 萬元本
      票1 紙為擔保，談論借款事宜時，被告丁○○均未在場，
      嗣後告訴人請宇加公司財務經理戊○○返還上開借款及利
      息共計355 萬元予「小文」等人，當時被告丁○○沒有陪
      同「小文」前往向告訴人收取本金及利息，戊○○於還款
      當時雖未取回告訴人簽發之710 萬元本票，於96年1 月間
      ，戊○○經與「小文」、「安董」聯絡後取回上開本票，
      並返還告訴人等情，分據證人丙○○於本院審理中（本院
      卷第77頁正面、第79頁、第80頁）、證人戊○○於警詢、
      偵查及本院審理中證述綦詳（97年度偵字第4281號卷第15
      頁、第117 頁、本院卷第83頁背面、第86頁正面），且有
      告訴人簽發之金額710 萬元之本票及委託書各1 紙附卷可
      參（97年度偵字第4281號卷第42-43 頁、第161 頁），可
      知被告丁○○於告訴人與「小文」、「安董」等人談論借
      款金額及利息等條件時及「小文」收取告訴人還款時均未
      在場，雖被告丁○○介紹告訴人認識「安董」、「小文」
      等人以借款，惟尚難據此認被告丁○○與「安董」、「小
      文」就本件300 萬元借款及收取重利部分有何犯意聯絡或
      行為分擔。證人丙○○固於警詢中證稱：伊在95年8 月14
      日由宇加公司執行長陳彬介紹，因公司財務問題，在中壢
      市的地下錢莊內綽號「安董」、「小文」、「小謝」等人
      借貸300 萬元現金等語（97年度偵字第4281號卷第44頁）
      ，然其所述與其上揭於本院審理中證述不符，且證人丙○○於本院審理中亦證稱：（為何於警詢中稱是向被告丁○○等人借款？）伊確定是被告丁○○介紹伊認識「小文」
      ，伊是經過陳彬介紹丁○○，伊實際上借款是向「安董」
      、「小文」等語在卷（本院卷第82頁），故難僅以證人丙○○於警詢中之單一且矛盾之證述遽認被告丁○○有何借
      款予告訴人並收取上揭重利之情。
（二）證人戊○○於警詢、偵查中均證稱：中壢市○○○街62號
      2 樓為被告丁○○辦公室，據伊所知「安董」也有投資；
      伊去萬瀚公司找過被告丁○○等語（97年度偵字第4281號
      卷第39頁、第118 頁），證人盧映妊於警詢中證稱：95年
      間伊有去過萬瀚公司找被告丁○○，萬瀚公司是被告丁○○上班的地方等語（97年度偵字第4281號卷第52頁）；另
      證人謝文忠於警詢中亦證稱：伊有去過萬瀚公司，丁○○
      、戊○○、乙○○等人有去過該公司等語（97年度偵字第
      4281號卷第57頁），可證被告丁○○於96年間確在萬瀚公
      司任職，此為被告丁○○於偵查及本院審理中所不否認（
      97年度偵字第4281號卷第121 頁、本院卷第43頁），然證
      人丙○○於警詢中僅證稱在中壢地下錢莊內借款300 萬元
      等語（97年度偵字第44頁），未陳述所謂「中壢地下錢莊
      」是否即指萬瀚公司，復於本院審理中明確證稱：伊借錢
      的地下錢莊不是萬瀚公司等語在卷（本院卷第79頁背面）
      ，故難以被告丁○○於96年間曾在萬瀚公司上班，即反推
      被告丁○○係本案借款300 萬元予告訴人之人，併此敘明
      。
（三）被告乙○○於96年1 月4 日，持告訴人簽發之710 萬元本
      票及債權買賣合約書影本各1 紙，前往告訴人辦公室詢問
      該本票債權事宜一情，業據被告乙○○於本院審理中坦承
      不諱，經核與證人戊○○於警詢、偵查及本院審理中證述
      相符（97年度偵字第4281號卷第37-38 頁、第118 頁、本
      院卷第82頁背面），並有債權買賣合約書、本票各1 紙及
      錄影監視翻拍照片6 幀在卷可佐（97年度偵字第4281號卷
      第40-42 頁、第117 頁、第83-88 頁），堪信96年1 月4
      日只有被告乙○○一人前往告訴人辦公室談論系爭本票債
      權事宜。
（四）被告乙○○於96年1 月4 日在告訴人辦公室之情形，固據
      證人丙○○於96年1 月4 日警詢中證稱：伊於95年12月28
      日左右，在臺北縣中和市○○路177 號10樓遭到綽號「邢
      哥」（按即被告乙○○）率領「安董」、「小文」、「小
      謝」（按即被告丁○○）等人帶領一群人前來恐嚇取財，
      「邢哥」等4 人說伊有欠他人710 萬元債務，「邢哥」等
      人表明是四海幫的，他們都有帶背包，但是不清楚裡面裝
      有何物；「邢哥」跟伊說要砸掉伊的公司，並且要打死伊
      等語（97年度偵字第4281號卷第44、45頁），另於96年8
      月13日警詢中則證稱：95年12月28日14時許，至公司10樓
      恐嚇取財的有「邢哥」、「小謝」，樓下騎樓約有7-8 名
      歹徒，帶頭在伊辦公室講話的是「邢哥」，當天「安董」
      、「小文」沒有進辦公室；伊跟「邢哥」在辦公室講話，
      講到一半「邢哥」對伊大小聲時，伊看見「邢哥」將手伸
      進隨身攜帶的黑色背包；伊看見「邢哥」的手在背包內要
      拿出類似槍柄的東西時，甲○○立刻走出辦公室，又立即
      返回辦公室，踢伊的腳並告訴伊有人在外面找伊，並小聲
      說有人帶槍，伊即與甲○○從辦公室10樓走下地下2 樓離
      開公司等語（97年度偵字第4281號卷第22-23 頁），均未
      提及告訴人前往報案當日（即96年1 月4 日）曾遭被告乙○○、丁○○共同恐嚇取財之情形，雖證人丙○○於本院
      審理中更正上開警詢中所述之情形應係96年1 月4 日報案
      當天所發生之事（本院卷第82頁正面），然依其更正，則
      告訴人丙○○於96年1 月4 日案發後立即前往報警並製作
      警詢筆錄，對於案發情形自屬記憶最清楚，然卻證稱被告
      丁○○當天有與被告乙○○共同到場，且未看見被告乙○○背包內有何物品，嗣於相隔7 月後，於警詢中方證稱有
      看到被告乙○○伸手進入背包中拿出類似槍柄之物之關鍵
      事項，雖證人丙○○於96年2 月27日警詢中證稱：第一次
      筆錄沒有說出地下錢莊的人（按指被告乙○○等人）有攜
      帶武器是因為當時戊○○在場，不方便講，而且戊○○又
      替地下錢莊說話，沒有把事實說出來等語（97年度偵字第
      4281號卷第34頁），然證人丙○○於96年1 月4 日係先與
      司機甲○○前往刑事警察局報案，嗣後再以電話聯絡戊○○至警局製作警詢筆錄一情，分據證人丙○○、戊○○、
      甲○○於本院審理中證述在卷（本院卷第78頁背面、第82
      頁背面、第87頁正面），而證人丙○○當日製作警詢筆錄
      時間為16時45分至17時26分，證人戊○○製作警詢筆錄時
      間為17時45分至18時15分止，此有警詢筆錄2 份在卷可參
      （97年度偵字第4281號卷第36、43頁），可知告訴人於戊○○到場前有向警方陳明被告乙○○當時有無攜帶槍枝之
      機會，然竟未予陳述，且告訴人製作警詢筆錄時，證人戊○○尚未製作警詢筆錄，告訴人卻能預測「因戊○○都替
      地下錢莊等人說話，沒有說出實情」，故未於96年1 月4
      日警詢筆錄中說出被告乙○○等人攜帶槍枝之情？此顯悖
      於常情。則證人丙○○於警詢中對於被告丁○○於96年1
      月4 日與被告乙○○共同前往告訴人辦公室等語，顯與事
      實不符，且就被告乙○○有無攜帶類似槍枝之物品之重要
      事項，亦先後供述不一，且無法自圓其說，已難信證人丙○○於警詢中之陳述，為真實可採。況證人丙○○於偵查
      中證稱：被告乙○○和戊○○拿這張本票來公司跟伊要錢
      ，被告乙○○說他只是來關心伊為什麼沒有還這張本票的
      錢，還說外面有人要拿這張本票來砸公司等語（97年度偵
      字第4281號卷第110 頁），另於本院審理中證稱：當時是
      甲○○說有看見乙○○身上有槍，叫伊趕快離開；伊確實
      沒有看到乙○○到底有沒有從背包拿出類似槍枝的情形等
      語（本院卷第80頁背面），證人丙○○對於被告丁○○有
      無共同前往、被告乙○○有無以「伊是四海幫的，如不還
      錢要砸掉公司，並要打死你」等語恐嚇之、有無親眼看見
      被告乙○○攜帶類似槍枝物品等情，均證述不符，證人丙○○之證述非無瑕疵，故難據證人丙○○之證述認定被告
      乙○○於96年1 月4 日前往告訴人辦公室時，確有以上開
      言詞恫嚇告訴人使其交付710 萬元，並且有伸進背包欲取
      出槍枝形狀之物品恐嚇告訴人付款之情。
（五）被告乙○○於96年1 月4 日前往告訴人辦公室，有無攜帶
      類似槍枝之物品，雖另據證人甲○○於警詢中證稱：95年
      12月底，有一位綽號「邢哥」和「小謝」的男子，在丙○○辦公室要跟丙○○要債，「邢哥」和丙○○講到一半，
      雙方都很激動時，伊看見「邢哥」將手伸進隨身攜帶的背
      包，從背包內掏出約一半槍枝形狀之武器，伊看到後立刻
      走出辦公室，又即刻返回辦公室，走回辦公室伊踢丙○○
      的腳，告訴他外面有人找，丙○○隨即和伊走出辦公室，
      出了辦公室伊小聲告訴丙○○「邢哥」帶槍，並與丙○○
      一起搭電梯從地下2 樓離開公司等語在卷（97年度偵字第
      4281號卷第27-28 頁），惟其上開所述被告丁○○有與被
      告乙○○共同前往告訴人辦公室等語，與上開認定之事實
      不符，證人甲○○上開於警詢中陳述之真實性，尚非無疑
      ，況縱認為真實，參以證人甲○○於偵查中證稱：（問：
      誰帶槍？）被告乙○○，但伊不知道是否為槍，只是一支
      黑色的東西，放在皮包裡，沒有拿出來，是打開皮包時被
      伊看到等語（97年度偵字第4281號卷第112 頁），復於本
      院審理中證稱：伊現在回想，當時可能伊看錯，把行動電
      話當成槍；當時氣氛緊張，伊是見到黑色的東西，不確定
      是什麼等語在卷（本院卷第88頁正面），則所謂「槍枝形
      狀之物」究為何物，是否足以達恐嚇他人之用途，均不可
      知，又被告乙○○既未取出該物品，則其是否欲以之恐嚇
      告訴人，非無疑問，自亦難據證人甲○○上開證述認被告
      乙○○有何欲以槍枝形狀物品恐嚇告訴人支付710 萬元之
      情。
五、綜上，依公訴人所提出之證據，僅能證明被告丁○○曾介紹
    「小文」、「安董」等人借款與告訴人，另被告乙○○於96
    年1 月4 日曾持告訴人簽發之710 萬元本票，詢問告訴人本
    票債權事宜，然客觀上尚未達到使通常一般之人均不致於有
    所懷疑，而得確信被告丁○○確有收取與原本顯不相當之重
    利，及被告乙○○與丁○○於上揭時地，以「伊是四海幫的
    ，如不還錢要砸掉公司，並要打死丙○○」等語，並同時將
    手伸進其隨身攜帶的背包欲取出槍枝形狀之物品之恐嚇方式
    ，而恐嚇取財未遂之程度，而有合理懷疑之存在。此外，復
    無其他積極事證足認被告丁○○、乙○○有何公訴人所指之
    犯行，揆諸首揭說明，無從證明被告丁○○、乙○○上揭犯
    行，自應均諭知無罪之判決。
據上論斷，應依刑事訴訟法第301 條第1 項前段，判決如主文。
本案經檢察官陳彥章到庭執行職務。
中    華    民    國    98    年    7     月    7     日
                  刑事第八庭    審判長法  官  崔玲琦
                                      法  官  許映鈞
                                      法  官  俞秀美
以上正本證明與原本無異。
如不服本判決應於收受判決後10日內向本院提出上訴書狀，並
應敘述具體理由。其未敘述上訴理由者，應於上訴期間屆滿後
20日內向本院補提理由書（均須按他造當事人之人數附繕本）
                                      書記官  謝怡貞
中    華    民    國    98    年    7     月    7     日


司法院資訊處製作；財團法人民間司法改革基金會備份。
